臺灣高等法院刑事裁定
110年度毒抗字第1409號
抗  告  人
即  被  告  蔡旻傑


上列抗告人即被告因違反毒品危害防制條例案件，不服臺灣新北
地方法院110年度毒聲字第1918號，中華民國110年9月8日裁定（
聲請案號：臺灣新北地方檢察署110年度聲觀字第1699號、110 
年度毒偵字第3155號、第4577號），提起抗告，本院裁定如下：
    主  文
抗告駁回。  
    理  由
一、原裁定意旨略以：抗告人即被告甲○○（下稱抗告人）於民國
    110年4月8日19時許，在新北市○○區○○路000巷0弄00號4樓住
    處，以將甲基安非他命放置於玻璃球，再燒烤吸食所生煙霧
    之方式，施用第二級毒品甲基安非他命1次之犯行，已據其
    於偵查中坦承不諱，並有台灣尖端先進生技醫藥股份有限公
    司濫用藥物檢驗報告、臺北市政府警察局偵辦毒品案件尿液
    檢體委驗單、毒品犯罪嫌疑人尿液檢體管制簿、搜索票、自
    願受搜索同意書、搜索扣押筆錄在卷可稽，且有吸食器、分
    裝勺、殘渣袋各1個扣案可憑。又被告曾於101 年間因施用
    毒品案件，經送觀察、勒戒後，於101年8月22日因無繼續施
    用傾向出所，此有本院被告前案紀錄表在卷可佐，是被告係
    於觀察、勒戒執行完畢3年後再犯本案，本件檢察官斟酌被
    告未能於期限前參加戒癮治療之門診評估，裁量認為本案不
    適合為附命完成戒癮治療之緩起訴處分，是檢察官聲請裁定
    將抗告人送勒戒處所觀察、勒戒，經核於法並無不合，爰依
    毒品危害防制條例第20條第1項、第3項、觀察勒戒處分執行
    條例第3條第1項，裁定令抗告人入勒戒處所施以觀察、勒戒
    ，期間不得逾2月等語。
二、抗告意旨略以：抗告人前未遵期參加戒癮治療初診，係因陪
    同懷孕7月之妻子保外辦理女兒往生事宜，迄110年8月29日
    方處理完畢，且明年2月妻子將返回龍潭女監，須由抗告人
    照顧新生兒，請求改為戒癮治療云云。
三、按犯毒品危害防制條例第10條之罪者，檢察官應聲請法院裁
    定，或少年法院（地方法院少年法庭）應先裁定，令被告或
    少年入勒戒處所觀察、勒戒，其期間不得逾2月。依前項（
    第1項）規定為觀察、勒戒或強制戒治執行完畢釋放後，3年
    後再犯第10條之罪者，適用前2項之規定。同條例第20條第1
    項、第3項定有明文。亦即如觀察、勒戒或強制戒治執行完
    畢釋放後，3年後始再有施用第一級、第二級毒品之行為者
    ，仍適用初犯之規定，先經觀察、勒戒、強制戒治之程序。
    查抗告人於110年4月8日19時許，在住處施用第二級毒品甲
    基安非他命之事實，業據抗告人於警詢、偵查時坦承不諱（
    見毒偵3155卷第3頁反面、31頁），且其為警查獲時所採集
    之尿液檢體，經送驗結果呈安非他命、甲基安非他命陽性反
    應等情，有臺北市政府警察局偵辦毒品案件尿液檢體委驗單
    、刑事警察大隊大隊偵查第七隊毒品犯罪嫌疑人尿液檢體管
    制簿、台灣尖端先進生技醫藥股份有限公司100年4月23日濫
    用藥物檢驗報告各1紙在卷可憑（見毒偵3155卷第35頁反面
    、36頁反面、37頁），足認抗告人確有於上揭時、地施用第
    二級毒品之行為。又抗告人前於101年間因施用第二級毒品
    案件，經原審法院以101年度毒聲字第464裁定送觀察、勒戒
    ，認無繼續施用毒品傾向，於101年8月22日釋放出所，並經
    臺灣新北地方檢察署檢察官於同月24日以101年度毒偵字第3
    430號為不起訴處分確定，此後抗告人所涉各該施用毒品犯
    行，固經起訴判刑或執行，然均未再受觀察、勒戒或強制戒
    治處分等情等情，有本院被告前案紀錄表在卷可稽。抗告人
    於本案在110年4月8日施用第二級毒品，距其最近一次因犯
    施用毒品罪經觀察、勒戒執行完畢釋放日之101年8月22日既
    已逾3年，依據前揭說明，即應再令觀察、勒戒，原審裁定
    將抗告人送勒戒處所執行觀察、勒戒，於法並無不合。
四、抗告意旨請求改命戒癮治療云云。惟查：　　
(一)毒品危害防制條例業於109年1月15日修正公布，並於同年7
    月15日施行，其中同條例第20條將第3項有關觀察、勒戒或
    強制戒治執行完畢釋放後得適用前2項規定之期間，由「5年
    後」再犯第10條之罪修正為「3年後」再犯。再按毒品危害
    防制條例第24條第1項，採行「觀察、勒戒」與「緩起訴之
    戒癮治療」並行之雙軌模式，並無「緩起訴之戒癮治療」應
    優先於「觀察、勒戒」的強制規定。毒品危害防制條例規定
    之觀察、勒戒處分，係一種針對受處分人將來之危險所為預
    防、矯正措施之保安處分，目的係為斷絕施用毒品者之身癮
    及心癮，並屬強制規定。而該觀察勒戒之程式，僅於下開可
    排除適用外：⒈依據毒品危害防制條例第24條第1項規定，於
    檢察官先依刑事訴訟法第253條之1第1項、第253條之2之規
    定，為附命完成戒癮治療之緩起訴處分時，不適用之；⒉或
    犯第10條之罪者，於犯罪未發覺前，自動向行政院衛生署指
    定之醫療機構請求治療，醫療機構依據毒品危害防制條例第
    21條第1項規定，免將請求治療者送法院或檢察機關等情；
    其餘就初犯或觀察勒戒、強制戒治執行完畢3年後再犯施用
    毒品罪之行為人，犯毒品危害防制條例第10條之罪者，檢察
    官即應向法院提出聲請裁定其入勒戒處所觀察、勒戒，且凡
    經檢察官聲請，法院亦僅得依法裁定令入勒戒處所執行觀察
    、勒戒，以查其是否仍有施用毒品傾向，並據以斷定幫助受
    處分人澈底戒毒之方法，尚無自由斟酌以其他方式替代之權
    ，亦無因受處分人之個人或家庭因素而免予執行之餘地。而
    依前述，現行「觀察勒戒」與「緩起訴之戒癮治療」並行之
    雙軌模式，應認檢察官有依裁量行使之職權，而檢察官是否
    給予施用毒品者為附命完成戒癮之緩起訴處分，自得本於毒
    品危害防制條例第24條之規定、立法目的，以及「毒品戒癮
    治療實施辦法及完成治療認定標準」，選擇實施對象、內容
    、方式與執行之醫療機構，妥為斟酌、裁量，始予決定，如
    裁量結果認為適於為緩起訴處分者，自應於緩起訴處分中說
    明其判斷之依據，倘認為應向法院聲請觀察、勒戒，因係適
    用原則而非例外，法院原則上應予尊重，僅就檢察官之判斷
    有違背法令、事實認定有誤或其裁量有重大明顯瑕疵等事項
    為有限度之低密度審查。　　
(二)查抗告人於前次觀察、勒戒執行完畢後，於101年至102年間
    2次因施用第二級毒品而經法院論罪科刑並予執行，有本院
    被告前案紀錄表附卷可參，顯然自我控制能力不佳，而抗告
    人本次施用毒品於110年8月2日遭查獲，檢察官詢問抗告人
    意見後，曾予附命戒癮治療之緩起訴處分，並要求抗告人應
    於轉介日期110年8月2日起3日內（不含例假日）聯絡醫療機
    構或於2週內完成評估，否則將直接取消緩起訴處分資格，
    有訊問筆錄、臺灣新北地方檢察署毒偵案件緩起訴多元處遇
    評估工具-司法端評估結論、緩起訴被告同意參與一、二級
    毒品戒癮治療應行注意事項具結書、緩起訴轉介單附卷可參
    （見毒偵3155卷第79至80頁反面、83至87頁），而抗告人迄
    110年8月31日均未至醫療機構門診完成評估。而毒品危害防
    制條例所規定之觀察、勒戒處分，其立法意旨在幫助施用毒
    品者戒除毒癮，針對行為人將來之危險所為預防、矯治措施
    之保安處分，以達教化與治療之目的，可謂刑罰之補充制度
    ，從而毒品危害防制條例本身所規定之觀察、勒戒及強制戒
    治等保安處分，雖兼具自由刑之性質，卻有刑罰不可替代之
    教化治療作用，且觀察、勒戒既屬用以矯治、預防行為人反
    社會性格，而具社會保安功能之保安處分，當無因行為人之
    個人因素而免予執行之理。是本案抗告人既有前述施用第二
    級毒品之行為，復經檢察官斟酌抗告人之個案情形，認以向
    法院聲請觀察、勒戒始能達成戒癮治療之目的，而不再為附
    命完成戒癮治療之緩起訴處分，因此向原審法院聲請裁定將
    抗告人送勒戒處所，以查其是否仍有施用毒品傾向，並據以
    斷定幫助其澈底戒毒之方法，要屬檢察官適法行使裁量權之
    範疇，在無違反比例原則或明顯裁量怠惰、恣意濫用裁量等
    情事，法院尚無自由斟酌以其他方式替代之權。抗告意旨以
    其家庭因素請求以緩起訴處分附命戒癮治療之處遇措施取代
    觀察、勒戒云云，為無理由，應予駁回。　　
五、綜上所述，原審依檢察官之聲請裁定命抗告人送勒戒處所觀
    察、勒戒，經核其認事用法並無違誤，抗告意旨徒執前詞指
    摘原裁定不當，請求撤銷原裁定，為無理由，應予駁回。　
六、據上論斷，應依刑事訴訟法第412條，裁定如主文。
中　　華　　民　　國　　110 　年　　10　　月　　18　　日
              　　刑事第十八庭  審判長法　官  何俏美
                                      法　官  黃紹紘
                                      法　官  陳海寧
以上正本證明與原本無異。
不得再抗告。
                                      書記官  謝文傑
中　　華　　民　　國　　110 　年　　10　　月　　19　　日